臺灣新竹地方法院民事判決  
110年度訴字第80號
原      告  范光喜  
訴訟代理人  彭首席律師
被      告  范瑞梅  
            范瑞東  
前列范瑞梅、范瑞東共同
訴訟代理人  林永祥律師
上列當事人間塗銷所有權移轉登記事件，本院於民國110年10月2
6日辯論終結，判決如下：
    主  文
原告之訴駁回。
訴訟費用由原告負擔。
    事  實
一、原告方面
  (一)聲明
      確認被告范瑞梅、范瑞東與原告范光喜間就坐落如附表所
      示不動產於民國九十五年九月十一日所為之買賣關係不存
      在。
      被告范瑞梅、范瑞東應將如附表所示不動產經竹北市地政
      事務所於民國九十五年七月二十六日以買賣為原因所為之
      所有權移轉登記予以塗銷。
      訴訟費用由被告負擔。
（二）陳述
   1、原告與被告2人為親兄妺關係，原告母親范郭雪娥於109年
      10月以前，向與原告居住如附表所示不動產(下稱系爭房
      地)，並由原告扶養。原告父親范德湧則習慣居住關西老
      家。系爭房地為原告出資興建，以原告為起造人於88年9
      月15日第一次所有權登記。
   2、詎料被告范瑞梅女兒向原告女兒范采葳傳訊，稱打算出售
      系爭房地，原告知曉後還不知何故，為何自己所有房地需
      要他人揚言出售?一查之下始知，原來系爭房地竟於95年9
      月11日以買賣為原因，各遭移轉持份1/3予被告2人，原告
      僅保有1/3持份，原告竟全然不知，實令人詫異。也在原
      告女兒收上開訊息後，范郭雪娥即離開家中往被告處所居
      住，原告始知被告是要動手了故先為試探，並命范郭雪娥
      離開原告住所，免遭質疑。
   3、原告侍奉母親向無差錯，每月孝親費並無短缺，連金飾、
      大小印章、權狀等等重要物品皆交由母親保管，不知何故
      為何移轉房地持份連個招呼都不打，原告實感心灰意冷。
      惟不論何故，原告並無出售系爭房地予被告二人之意，被
      告也未實際居住系爭房地，衡情無理由出售持份予被告2
      人之必要。
 　4、原告並無出售並移轉系爭房地之真意，所謂買賣房地契約
      欠缺意思表示實體要件即屬無效，依民法第113條規定，
      應負返還原狀義務，另被告保有系爭房地並無法律上原因
      ，依民法第179條規定，同負返還責任，請求擇一有利判
      決，即如聲明所示。
二、被告方面
(一)聲明：　　　
   1、原告之訴駁回。
　　　訴訟費用由原告負擔。
(二)陳述   
    ⑴原告主張系爭房地為其出資購買興建，且其將權狀等資料
      放置於其母親范郭雪娥處，然遭母親過戶各三分之一給被
      告范瑞梅及范瑞東，其與被告無移轉所有權之合意，系爭
      過戶為無效，故請求塗銷登記等云云。
    ⑵系爭房地為母親范郭雪娥於80年間賣出水田街房地後，基
      於日後遺產稅及養兒防老之傳統觀念，並告知兩造，先以
      原告名義購置系爭土地（竹北市縣○段00000地號土地），
      母親一直辛苦種菜賣菜賺取資金興建地上物，於88年間，
      該屋第一次登記時也繼續借用原告名義登記。因系爭房屋
      之所有權人實為母親范郭雪娥，故權狀才會由母親保管，
      原告稱其基於孝順才將權狀交母親，並非事實。
　  ⑶兩造為親兄妹，與母親間感情均非常融洽，上開房屋興建
      完成後，約於89年間，亦提供給被告范瑞東作為貸款之物
      上保證。原告因前任妻子生產時難產去世，其子也因難產
      腦部缺氧，罹患多重障礙，無視覺聽覺等，被告范瑞梅曾
      接回該子照護，范瑞東也留職停薪專職照護該子，該子雖
      不幸於一年多後過世。但一家人雖然辛苦，但也相互支援
      、扶持。
    ⑷於92年間，原告另娶大陸籍配偶，家中開始產生一些糾紛
      ，原告面對妻子與母親、被告面對嫂子及母親亦相當為難
      ，後范郭雪娥於95年間將系爭房地之所有權各1/3，過戶
      給被告二人，過戶所需之印鑑章、印鑑證明、身份證等個
      人資料，均係由原告提供。
    ⑸於100年間，原告及其配偶與母親間之糾紛日益惡化，原告
      即搬出系爭房屋，另在外租屋。後於104年間，原告與配
      偶前往大陸投資定居，約於106年初，原告返台將其營業
      用計程車賣出，原告又欲賣出父親位於關西鎮之土地，所
      得資金欲投資大陸，經父親拒絕而未果。於107年間，原
      告從大陸返台，並與母親同住於系爭房屋。
    ⑹於109年8月間，母親因肺部纖維化住院治療，於母親住院
      約1個月期間，原告竟拒絕探視母親，母親出院後原告亦
      未妥適照顧母親，對母親不聞不問，母親遂由被告范瑞東
      接回照護。被告等人見母親仍終日鬱鬱寡歡，遂傳簡訊告
      知原告女兒，要出售系爭房屋，藉此希冀原告能出面探視
      、關懷母親，不料原告竟虛構事實，偽稱母親將其房產偷
      過戶，而提起本訴，此舉無異二次傷害母親。
 　 ⑺原告主張其欠缺移轉房地之真意等云云，惟查：
    ①不動產過戶需要印鑑章、印鑑證明、身份證等資料，然此
      等資料必定由原告申請或交付，即可表示其有移轉之真意
      ，其主張無移轉房地之真意，並無理由。
    ②另查，系爭房地移轉於被告已將近15年，期間之房屋稅、
      地價稅等稅捐均區分為三分之一，由兩造各自繳納，原告
      難諉為不知。
    ③綜上，原告主張其無移轉房地之真意，並無理由。　　
三、得心證之理由
 1、兩造於95年7月26日就附表所示不動產經竹北市地政事務所
    以買賣為原因辦理所有權移轉登記之情，為兩造所不爭執，
    且經本院調閱該申請資料在卷。本件原告主張上開所有權移
    轉並無原告之真意，欠缺意思表示實體要件屬無效，依民法
    第113條規定，原告應負返還原狀義務等情，為被告所否認
    ，是本院首應調查者遂為系爭標的物之所有權移轉是否真正
    ，原告請求塗銷該所有權移轉登記，有無理由。
 2、經查：　
  　按無效法律行為之當事人，於行為當時知其無效，或可得而
    知者，應負回復原狀或損害賠償之責任，民法第113條固有
    明文。惟無效之法律行為係積極行為，非消極行為，因此，
    主張法律行為無效，就該積極事實之存在，依舉證責任分配
    之法則，自應由主張者一方負舉證責任。原告主張系爭房地
    所為上開所有權移轉行為，業經本院調閱系爭之房地登記申
    請書、土地買賣所有權移轉契約書及身分證件，有新竹縣竹
    北地政事務所110年2月3日北地所登字第1100000523號函所
    附資料可憑，據此，已難謂兩造就系爭附表之房地之所有權
    移轉行為無效或甚至不存在，原告復未就其上開主張為任何
    舉證，其此部分主張自無從採取。況證人范郭雪娥證稱:「(
　　你知道門牌號碼新竹縣○○市○○○街00巷00號之建物及土地嗎?
    )知道。(你知道這房子當初是怎麼蓋的嗎？)當時，詳 細時
    間我忘記了，有人介紹我買系爭房屋的土地，我去看 了之
    後覺得不錯我就把系爭土地買下來，因為資金不足，所 以
    我先把水田街的房子賣掉，再用賣房子得到的錢付土地 的
    費用，水田街的房子賣490多萬元，系爭土地買的時候40幾
    萬，土地買了之後我們就請陳〇雄，詳細的名字我忘了 ，買
    了土地停了好幾年我們才蓋房子，大約隔了四、五年才 蓋
    房子，我們是蓋地下一層、地上四層的房子，然後不夠錢 
    我娘家就給我，當時要蓋房子的時候估價300到400萬元，起
     先就是不夠錢就放著，我是靠賣菜賣豬存了一些積蓄，有 
    一點錢就蓋，後來我媽媽和我弟弟給我200多萬元，剩下的 
    錢是我自己出的，是一期一期繳的，房子從開始到蓋好蓋了
     好幾年，詳細時間我忘了。(系爭房子原告有出錢蓋嗎？)
    沒 有用原告的錢，錢都是我自己存下來的，還有我媽媽我
    弟弟 給我的。(依照本院依職權調閱系爭房屋的建造執照，
    該房屋是從民國84年申請建照，是否如此？)大概是。(依照
    縣 政府所提供的建照、執照資料，當初所記載的起造人是
    范 光喜，而不是你，有何意見？)那時候本來有想要用我自
    己 的名字，但是因為我只有一個兒子，其他都是女兒，我
    想 我老之後，應該會讓兒子養，所以用范光喜的名字當起
    造 人 ，我就暫時用他的名字，但是權狀是由我保管。(蓋
    房 子的錢你是交給誰？)交給我叫的師傅陳茂雄，他有開收
    據 給我，收據有留著，我再陳報。(所以你有跟范光喜說這
    房 子只是借用他的名字登記，並不是要給他的？)我有跟范
    光 喜說這個房子暫時登記你的名字，他沒有說什麼。稅金
    我 跟范光喜都有繳，房子蓋好都是范光喜在住，所以他要
    幫 忙繳稅，後來范光喜去大陸，就是我在繳稅。(范光喜的
    身 分證、印鑑章、系爭房屋的權狀都是你保管的嗎?)我只
    有 保管系爭房屋的權狀，原告的身分證、印鑑章都是他自
    己 保管。(系爭房屋在民國95年9 月11日有以買賣之原因各
    移轉應有部分三分之一給被告二人，這件事情你知道嗎？為
     何如此？)我知道。起先我暫時登記范光喜，范光喜後來娶
     大陸新娘，范光喜很信他老婆的話，我講的范光喜就當耳 
    邊風，他有時候還會生氣不理我，後來我看也不對，他老婆
    不孝沒有關係，但我們家的東西她都破壞，還欺負我跟我 
    先生，我跟他老婆說做人媳婦不要這樣子，後來我就覺得作
    老人家就公平一點，都是我的兒女我就公平的每個人都分 
    ，還沒做移轉的時候，我有跟范光喜說，要他把身分證、印
    章交給被告范瑞梅，我有跟他說房子要分給你們三姐妹，他
    們兩個人辛苦的照顧我，我說三姐妹同分，范光喜知道這房
    子不是他的所以他一句話都沒有說，就把身分證、印章交 
    給被告范瑞梅。」等語，堪認系爭不動產移轉予被告部分，
    業經原告知悉且親自將過戶所需之身份證及印章交予證人辦
    理，因此，原告自應受此拘束，非屬無效而不存在。且本件
    已足以認定系爭債權行為及物權行為均非通謀而無效，是就
    此部分事實自無再行調查之必要，附此敘明。
 3、綜上，系爭不動產雙方達成所有權移轉合意，及同意將系  
    爭不動產所有權移轉之物權行為合意，則原告主張兩造就  
    系爭不動產所為之買賣行為不存在，並依民法第113條及17 
     9條之規定，請求塗銷系爭所有權登記，為無理由。
四、綜上所述，原告依民法第113條、第179條規定，確認買賣  
    關係不存在，請求塗銷系爭所有權登記，於法無據，不應  
    准許。
五、本件事證已臻明確，兩造其餘之攻擊或防禦方法及所用之  
    證據，經本院斟酌後，認為均不足以影響本判決之結果，  
    爰不逐一論列，附此敘明。　　
六、結論：原告之訴為無理由，依民事訴訟法第78條，判決如主
    文。
中　　華　　民　　國　　110 　年　　11　　月　　30　　日
                  民事第二庭法　　　官　彭淑苑
以上正本係照原本作成。
如對本判決上訴，須於判決送達後20日內向本院提出上訴狀。如
委任律師提起上訴者，應一併繳納上訴審裁判費。
中　　華　　民　　國　　110 　年　　11　　月　　30　　日
                                書記官　林琬茹